最高法院刑事判決　　　　　　　　　　　　　　　九十一年度台上字第三六七一號
　　上　訴　人　財發窯業有限公司
　　兼右代表人　林　財
　　被　　　告　甲○○
右上訴人等因自訴被告偽造文書案件，不服台灣高等法院中華民國九十一年四月三十
日第二審更審判決（九十一年度上更(一)字第一六五號，自訴案號：台灣板橋地方法院
八十六年度自字第一五九號），提起上訴，本院判決如左：
    主  文
原判決撤銷，發回台灣高等法院。
    理  由
本件原判決以自訴意旨略稱被告甲○○係上訴人即自訴人林財之次子，李明朝係林財
之女婿（業經判處有期徒刑二月確定）。被告於民國七十六年元月間，因上訴人即自
訴人財發窯業有限公司（下稱財發公司）財務困難，林財及財發公司乃授權被告將所
有台北縣鶯歌鎮○○段（原為鶯歌段鶯歌小段）第三一三、三一七、三一八號三筆土
地出售，以償還財發公司所積欠合作金庫之債務。並由林財及財發公司於七十六年一
月十八日出具授權書一紙及印鑑章交付被告以為憑證。當時授權書上內容並未載明土
地地號及房屋門牌號碼，僅口頭授權被告僅得將前述有授權之三筆土地地號填入授權
書內。七十六年四月二十七日李明朝明知林財僅授權甲○○得出售台北縣鶯歌鎮○○
段第三一三、三一七、三一八號三筆土地，竟與取得該空白授權書之被告通謀，將同
段三一九、三三八、三八八號三筆土地，分別設定虛偽之本金最高限額新台幣（下同
）四百萬元、四百萬元及八十萬元抵押權予李明朝，以解決李明朝與被告間之債務，
而損害於上訴人。李明朝以上開虛偽設定方式取得抵押權後，再由被告以代售上訴人
所有中正段第四０一地號等土地而藉詞代上訴人清償上開根本不存在之抵押借款三百
萬元為詞，而由彼二人於七十六年七月八日塗銷該抵押權，致被告因此獲得三百萬元
之不法利益，致生損害於上訴人。因認被告涉犯刑法第二百十六條、第二百十條、第
二百十四條、第二百十七條、第三百三十五條第一項罪嫌。審理結果，以被告所犯之
罪，與已判決確定之背信罪有連續犯之裁判上一罪關係，為前案確定判決效力所及，
因認第一審諭知被告免訴之判決，為無不合，予以維持，駁回上訴人在第二審之上訴
，固非無見。
惟查：(一)本件原判決係以上訴人自訴之事實，與被告前案即原審法院八十年度上更(三)
字第五七號確定判決所認定之事實，有連續犯之裁判上一罪關係，為該確定判決效力
所及，而諭知免訴之判決。查前揭八十年度上更(三)字第五七號確定判決已審酌被告被
指偽造授權書涉犯偽造私文書部分之犯罪行為，因犯罪不能證明，與論罪科刑之背信
部分，有裁判上一罪關係，而不另為無罪之諭知。而本件自訴意旨以被告超出授權範
圍而在該授權書上虛偽記載三三八、三八八號三筆土地，並分別在該土地上虛偽設定
抵押權，而認被告涉犯刑法第二百十六條、第二百十條、第二百十四條、第二百十七
條罪嫌。縱認被告被指涉犯偽造授權書部分之行為，既經前案判決審酌，而為既判力
效力所及，惟上訴人另於自訴狀記載被告有虛偽設定抵押權之行為，其真意是否指被
告涉犯偽造有關設定抵押權之相關私文書？如果屬實，此部分似未經前揭確定判決所
審酌，能否認自訴之事實均為前揭判決既判力所及，非無研酌之餘地。原判決未經詳
予調查釐清，而對此部分逕為免訴判決之諭知，自屬於法有違。(二)按刑法上之背信罪
為一般的違背任務之犯罪，而同法之侵占罪，則專指持有他人所有物，以不法領得之
意思，變更持有為所有，侵占入己者而言。故違背任務行為，苟係將其持有之他人所
有物，意圖不法領得，據為己有，自應論以侵占罪。原判決以自訴意旨所指「甲○○
以代售自訴人所有中正段第四０一地號等土地而藉詞代自訴人清償上開根本不存在之
抵押借款三百萬元為詞，而由彼二人七十六年七月八日塗銷該抵押權，致甲○○因此
獲得三百萬元之不法利益，致生損害於自訴人」，而認被告此部分所為，與前開設定
抵押權均本於同一授權書為之，核被告所為應屬背信，與已判決確定部分係基於概括
犯意為之，屬連續犯之裁判上一罪關係，為前案確定判決效力所及等情。惟查依自訴
之事實，被告受委任出售第四０一號土地，而持有三百萬元，卻以清償不存在之抵押
借款為詞，而獲得該三百萬元之不法利益，所訴如果屬實，被告有無以不法領得之意
思，變易持有為所有，侵占入己？原判決並未調查審酌，並說明其理由，遽認被告此
部分行為亦屬背信，尚嫌速斷，自難昭折服。上訴意旨均執以指摘原判決不當，非無
理由，應認仍有發回更審之原因。被告涉犯行使偽造私文書部分得上訴第三審，自訴
意旨所指與該部分有裁判上一罪關係之背信、侵占、使公務員登載不實文書及盜用印
章部分，自為上訴效力所及，本院自得併予審判及發回，附此說明。
據上論結，應依刑事訴訟法第三百九十七條、第四百零一條，判決如主文。
中      華      民      國    九十一    年      七      月      四      日
                              最高法院刑事第六庭
                                  審判長法官  吳  雄  銘
                                        法官  池  啟  明
                                        法官  石  木  欽
                                        法官  吳  三  龍
                                        法官  韓  金  秀
      右正本證明與原本無異
                                              書  記  官
中      華      民      國    九十一    年      七      月      十      日
